【裁判字號】    99,上,386
【裁判日期】    990914
【裁判案由】    給付票款等
【裁判全文】
臺灣高等法院民事判決                   99年度上字第386號
上  訴  人  乙○○
被  上訴人  甲○○
            丙○○
共      同
訴訟代理人  路春鴻律師
複  代理人  黃淑芬律師
上列當事人間請求給付票款等事件，上訴人對於中華民國99年2
月12日臺灣新竹地方法院98年度訴字第772號第一審判決提起上
訴，本院於民國99年8月31日言詞辯論終結，判決如下：
    主  文
原判決（除確定部分外）關於駁回上訴人後開第2項之訴部分，
及訴訟費用之裁判廢棄。
被上訴人甲○○應給付上訴人新台幣貳佰貳拾貳萬參仟伍佰元，
及自民國九十八年十月十六日起至清償日止，按週年利率百分之
五計算之利息。
其餘上訴駁回。
第一（除確定部分外）、二審訴訟費用，由被上訴人甲○○負擔
十分之七，餘由上訴人負擔。
    事實及理由
壹、程序方面：
    按於第二審為訴之變更、追加或提起反訴，非經他造同意，
    不得為之。但民事訴訟法第255條第1項第2款至第6款情形，
    不在此限，同法第446條第1項定有明文。查上訴人之上訴聲
    明第2項原為如第一審之聲明即甲○○應給付上訴人新台幣
    （下同）222萬3,500元及自支付命令送達翌日(見原審卷第8
    8頁，原審判決誤載為86年9月1日)起至清償日止按年息百分
    之六（見原審卷同上頁，原審判決誤載為百分之五）計算之
    利息；丙○○應給付134萬元及自93年7月15日起至清償日止
    ，按年息百分之五計算之利息（見本院卷第22頁），嗣於本
    院99年6月14日準備程序中減縮為：甲○○應給付222萬3,50
    0元，並自本件支付命令送達之翌日起至清償日止按年息百
    分之五計算之利息；丙○○應給付134萬元及自本件支付命
    令送達翌日起至清償日止，按年息百分之五計算之利息（見
    本院卷第53頁），復於本院99年8月31日言詞辯論期日就丙
    ○○部分更正為：丙○○應再給付845,000元，及自本件支
    付命令送達翌日起至清償日止，按年息百分之五計算之利息
    （見本院卷第91頁），核均屬民事訴訟第255條第1項第3款
    之「減縮應受判決事項之聲明」，依上開說明，於法並無不
    合，應予准許。
貳、實體方面：
一、上訴人主張：
  (一)上訴人為批發商出售雞隻，被上訴人甲○○(下簡稱甲○○)
    於民國(下同)84年9月間起陸續向上訴人買雞，貨款金額總
    計新台幣(下同)388萬3,918元，並簽付共14紙、金額合計36
    2萬8,500元之支票交付予上訴人，其中貨款25萬5,418元部
    分，甲○○則未簽付任何票據予上訴人。嗣被甲○○就其上
    開積欠上訴人之票款362萬8,500元，於支票到期時並未兌現
    ，一再拖延，經上訴人一再催討，迄至98年10月份為止，甲
    ○○始共計清償140萬5千元，惟迄今尚積欠上訴人票款222
    萬3500元。自91年3月份起，因甲○○欲繼續向上訴人買雞
    ，當時因上訴人不願再接受甲○○開立之支票，甲○○乃改
    交付訴外人陳河欽所開立之支票共計6紙，面額合計134萬元
    予上訴人，以作為貨款之支付，嗣於91年7月9日，被上訴人
    丙○○(下簡稱丙○○)因要求上訴人返還上開陳河欽開立之
    支票，乃與上訴人簽立協議書（下簡稱系爭協議書），同意
    於93年7月10日替甲○○支付134萬元予上訴人，詎料屆期丙
    ○○並未依約付款，迄今尚積欠上訴人該134萬元而分文未
    付。
  (二)84萬5,000之還款，乃係甲○○之清償予上訴人，與丙○○
    無關。且被上訴人提出之協議書原本之末尾，分期清償之文
    字記載，係丙○○嗣後擅自所寫上，未經上訴人之同意，對
    上訴人不生效力。甲○○既然至98年10月間為止，仍有按月
    清償其積欠上訴人前述票款債務之情形，可認上訴人對甲○
    ○之票據債權，並未罹於時效消滅。況縱認票據罹於時效消
    滅，惟從甲○○前述陸續清償上訴人合計84萬5千元之事實
    ，亦可認甲○○已拋棄其時效之利益，即不得嗣後再於本件
    主張時效抗辯。再者，縱認上訴人對甲○○之票據債權已罹
    於時效消滅，惟依票據法第22條第4項之規定，上訴人仍得
    對甲○○行使利益償還請求權而為本件之請求。
  (三)甲○○於88年7月間提供其母親王林無愛之名義所有權狀，
    讓渡與上訴人，作為甲○○所積欠之債務273萬8,500元之清
    償。因地價上的差異，故雙方並未合意，僅將該書證押給上
    訴人表達有誠意清償債務之依據。這段期間雙方生意繼續往
    來，甲○○於91年7月15日及91年8月15日再簽付其妻彭玉真
    名義之支票2張，金額為33萬元，因該2張支票未兌現，甲○
    ○積欠上訴人之債務其金額增至306萬8,500元，經上訴人屢
    次向甲○○催討嗣後經雙方協商，甲○○承認所積欠之債務
    ，並提出償還方式，請求上訴人給與分期付款償還其債務。
    因上訴人考量甲○○經濟情況，故同意依提出之方式。
  (四)惟按債務償還方式，甲○○答應自93年10月份、按月償還所
    積欠之債務1萬5千元，將還債之金額交付予彭怡姿(丙○○
    之女)並轉交與上訴人，茲因上訴人與甲○○間已無生意往
    來。但上訴人與丙○○(彭怡姿之父)間生意繼續往來，因此
    被上訴人甲○○託彭怡姿代他轉交還債之金錢。甲○○自93
    年10月10日起至98年10月19日止，償還所積欠之債務共計84
    萬5千元。惟尚欠債務新台幣222萬3,500元，嗣後，甲○○
    未按約定償還1萬5千元後，而將每月償還之金額減少為5,00
    0元，雖經上訴人催討履約清償，惟甲○○均置之不理。因
    此上訴人乃向法院提出訴訟。
  (五)又本件上訴人與丙○○間於91年7月9日訂立協議，為陳河欽
    簽付之票據計6張，金額134萬元，發票日自91年7月25日起
    至91年9月15日，即期支票作為保證。上訴人以行使債權履
    行債務，應誠實及信用方法，因此將該即期支票6張於91年7
    月9日(簽立協議書)當日交與丙○○，但被上訴人未按約定
    同時付清票款，並提出事先擬好之協議書給與三方簽名，依
    協議書內容，丙○○簽立日起二年93年7月10日保證清償票
    款給上訴人，因時間太久覺得被受侮，雖不願意，為保持友
    好而且丙○○財力雄厚只簽立協議書，屆期上訴人按協議書
    約定日期，到丙○○住處催討，被上訴人丙○○均置之不理
    ，甚至不承認其保證，雖屢次追討，一再拖延至今分文未付
    ，而丙○○所提之被證一款項來源未證實，詎原審法院毫未
    斟酌，竟稱足認被證一，款項均來自丙○○，上訴人否認丙
    ○○履行協議書內容，已分期付款方式償還84萬5千元。
  (六)嗣於原審起訴聲明：甲○○應給付上訴人222萬3,500元及自
    86年9月1日起至清償日止按年息5％計算之利息；丙○○應
    給付上訴人134萬元及自93年7月15日起至清償日止，按年息
    5％計算之利息。惟原審判命丙○○應給付上訴人49萬5千元
    （此部分未經上訴，已告確定），並將上訴人其餘之訴駁回
    。對此上訴人不服提起上訴，並於本院上訴聲明為：原判決
    關於駁回下開二、三項部分廢棄；甲○○應給付上訴人222
    萬3,500元及自本件支付命令送達翌日起至清償日止按年息5
    ％計算之利息；丙○○應再給付上訴人84萬5,000元及自本
    件支付命令送達翌日起至清償日止，按年息5％計算之利息
    。
二、被上訴人則以下列辯詞資為抗辯：
  (一)丙○○部分：
    依兩造均不爭執其真正而於91年7月9日簽訂之協議書所載：
    「甲方 (乙○○)今日同意將乙方 (甲○○)所開立陳河欽之
    票據六張共計新台幣壹佰參拾肆萬元正歸還乙方，爾後丙方
    (丙○○)同意於民國九十三年七月十日替乙方歸還甲方新台
    幣壹佰參拾肆萬元正，恐口無憑，特立此協議書。」可知，
    甲○○對上訴人乙○○之134萬元債務，由丙○○承擔，並
    約定丙○○於93年7月10日清償。再者，證人即丙○○女兒
    彭怡姿及上訴人乙○○所雇請的司機江景星於原審99年1月1
    5日行言詞辯論時分別證稱：「被證一(簽收單)是我簽的，
    金額是我寫的，我給江景星簽收，錢是我或我父親所給的，
    就是要還那份協議書的貨款，因為當初我父親有簽名也答應
    要幫我姑丈甲○○作保證，所以幫他還協議書裡面所講的13
    4萬債務，我父親交代我如果原告(按：即上訴人) 來請款我
    就給他，如果我父親沒有先給我的話，我就先墊款」(彭怡
    姿) 、「被證一的簽名是我簽的，因為我送雞過去就順便收
    ，是我老闆叫我收的..沒聽過甲○○說過要把錢放在丙○○
    店裡再請我收取，但我有聽原告講過。」(江景星)等語，可
    知自93年9月10日起，上訴人均按月指派其受僱人至丙○○
    的店內向其收取1萬5,000元各不等的金額，並由丙○○的女
    兒彭怡姿交付後再請收取者簽名，迄98年10月間總計清償84
    萬5,000元，而之所以自93年9月10日起前來收取，顯然與前
    揭協議書所載之清償日期93年7月10日相關，該用以清償之
    金錢來源是否如上訴人所主張係出自甲○○而非丙○○，姑
    且不論，惟93年9月10日起清償的標的是協議書上所載134萬
    元之債務，執此，該已清償之84萬5,000元自應予以扣除，
    更何況，84萬5,000元已清償的部分，均係丙○○為履行協
    議書所承擔134萬元之債務始為給付，已詳前述，上訴人仍
    執陳詞指摘原審判決不當，顯無理由。
  (二)甲○○部分：
    甲○○確曾於84年至86年期間清償上訴人56萬元，且縱該清
    償債務的行為可視為民法129條第2款所規定之承認，而使請
    求權之時效中斷，並發生重行起算時效的法律效果。惟於重
    行起訴時效後，迄至上訴人於98年9月30日聲請核發支付命
    令時止，亦早已罹於二年之消滅時效，上訴人謂無消滅時效
    可言云云，顯屬無據。再者，甲○○於88年7月間，之所以
    將訴外人王林無愛的土地所有權狀交付予上訴人，係因上訴
    人要求甲○○提出財力證明始同意再行出售雞隻予甲○○，
    上訴人竟曲解為承認其所積欠的債務，並非事實；且承前所
    述，縱該交付王林無愛的土地所有權狀的行為可視為對於債
    務的承認，並致時效中斷而重行起算，惟距上訴人提起本件
    訴訟時，亦早已罹於時效，甲○○自得拒絕給付。至於上訴
    人所援引最高法院62年度台上字第1381號判例的基本事實與
    本件上訴人是請求被上訴人給付貨款之情形並不相同，上訴
    人任意比附，實有誤會。
  (三)於本院答辯聲明：上訴駁回。
三、兩造不爭執事項：
  (一)上訴人擔任雞隻批發商，甲○○自84年起向上訴人購買雞隻
    而曾提供本人、彭玉真、陳河欽等人之支票以給付貨款。
  (二)被上訴人二人曾於91年7月9日與上訴人簽訂系爭協議書，丙
    ○○同意於93年7月10日替甲○○歸還134萬元予上訴人，而
    上訴人歸還陳河欽所開立之6紙面額合計134萬元之支票，故
    被上訴人二人不爭執該協議書之形式及內容之真正。
  (三)甲○○確有開立上訴人於本件所提出之支票，交付予上訴人
    ，其中91年7月15日、91年8月15日之支票是甲○○之妻彭玉
    真所開立，甲○○願意承擔彭玉真之支票債務。
  (四)甲○○於84年9月25日至86年8月22日期間，曾陸續給付上訴
    人李火煉56萬元。
  (五)甲○○於88年7月間，將訴外人王林無愛之土地所有權狀(即
    土地坐落於新竹市香山區水港314地號)，交付予上訴人李
    火煉。
四、兩造爭執事項：
  (一)上訴人對甲○○本件票款之請求權，是否已罹於消滅時效？
    甲○○是否有清償上開之84萬5,000元？如是甲○○清償，
    是否應認為拋棄時效利益？
  (二)如上訴人對甲○○本於貨款之請求權已罹於時效消滅，經甲
    ○○提出時效抗辯後，甲○○此時就上訴人主張之利益償還
    請求權，是否尚受有利益？
五、得心證之理由：
  (一)上訴人對甲○○本件票款之請求權，是否已罹於消滅時效？
    甲○○是否有清償上開之84萬5,000元？如是甲○○清償，
    是否應認為拋棄時效利益？
    1.按票據上之權利，對匯票承兌人及本票發票人，自到期日
      起算；見票即付之本票，自發票日起算；3年間不行使，
      因時效而消滅；對支票發票人自發票日起算，1年間不行
      使，因時效而消滅。又按商人、製造人、手工業人所供給
      之商品及產物之代價，因2年間不行使而消滅；再按本件
      消滅時效，因請求而中斷，若於請求後6個月內不起訴，
      視為不中斷；時效中斷者，自中斷之事由終止時，重行起
      算；時效完成後，債務人得拒絕給付。票據法第22條第1
      項、民法第129條第1項、第130條、第137條第1項、第144
      條第1項分別定有明文。
    2.查甲○○向上訴人支付貨款所簽發之支票共12紙，發票日
      最早為84年9月25日，最晚為86年8月22日，甲○○承擔其
      妻彭玉真所簽立之支票2紙債務，發票日則為91年7月15日
      、91年8月15日，上訴人僅就其中甲○○於86年7月6日簽
      發，票面金額40萬5,000元之支票，於86年7月7日提示，
      因存款不足而遭退票等情，有支票14紙及退票理由單一紙
      影本在卷可稽(見原審卷第25至29頁)，而查上訴人於98年
      9月30日始聲請支付命令，並經甲○○聲明異議而視為起
      訴之情，亦有收文日期、聲明異議狀可證（見原審98年度
      司促字第10934號卷第1頁、原審卷第3頁），是上訴人未
      於發票日起算1年內行使票據權利，或未於提示付款遭拒
      絕後6個月內起訴，或上訴人基於票據關係請求甲○○給
      付票款，上訴人票款請求權最晚至92年8月15日即已罹於1
      年消滅時效，則甲○○提出時效抗辯，拒絕給付，自屬有
      據，至上訴人主張甲○○為支票付款人，應適用民法第12
      5條所定15年之時效規定云云，經按支票之「付款人」依
      票據法第127條規定為金融業者，而甲○○為「發票人」
      ，故上訴人此部分主張，容有誤會，應不足採。另依上訴
      人之主張，甲○○係自84年9月起向雞隻批發商即上訴人
      購買雞隻，提供本人、彭玉真、陳河欽等人之支票以給付
      貨款，該貨款自屬商人所供給商品之代價，符合民法第12
      7條第8款規定之二年短期時效，而丙○○始為代償貨款之
      人（詳如後述），是上訴人主張甲○○係償還伊所墊付之
      貨款，應適用民法第125條所定之長期時效云云，亦有誤
      會，應不可採。又查甲○○與上訴人間成立雞隻買賣契約
      之時點應與支票發票日相去不遠，蓋依一般交易習慣，可
      能因支票發票人預填發票日，使支票具有延期付款功能，
      則實際成立契約日應在發票日之前，是上開支票發票日至
      少為貨款債權成立之最晚時點，則觀之上開發票日日期最
      早為84年9月25日，最晚為91年8月15日，而上訴人遲至98
      年9月30日始向聲請核發支付命令(因甲○○聲明異議而視
      為起訴），已如前述，上訴人對甲○○之貨款給付請求權
      最晚在93年8月15日亦已罹於2年短期消滅時效，甲○○既
      提出時效抗辯，自得拒絕給付。
    3.又查民法第129條第1項第2款所謂之承認，為認識他方請
      求權存在之觀念表示，僅因債務人一方行為而成立，此與
      民法第144條第2項後段所謂之承認，須以契約為之者，性
      質迥不相同。又債務人於時效完成後所為之承認，固無中
      斷時效之可言，然既明知時效完成之事實而仍為承認行為
      ，自屬拋棄時效利益之默示意思表示，且時效完成之利益
      ，一經拋棄，即恢復時效完成前狀態，債務人顯不得再以
      時效業經完成拒絕給付，最高法院50年台上字第2868號判
      決意旨固為明載。經查上訴人雖主張甲○○自84年10月起
      已還款56萬元，甲○○已承認請求權存在，請求權之消滅
      時效即因而中斷，自屬已拋棄時效之利益云云，惟查甲○
      ○固亦自認曾於84至86間清償上訴人56萬元之事實(見本
      院卷第95頁) ，惟依上開一年票款請求權及二年貸款請求
      權短期消滅時效之適用結果，上訴人之發票日在84至86間
      之部分票款或貨款請求權在85至88年間罹於時效，甲○○
      既在84至86年間陸續償還56萬元，斯時係屬尚未罹於時效
      之還款，與上開最高法院判例意旨所指係在時效完成後因
      清償而承認行為之情不符，自無法比附援引，另上開84萬
      5,000元並非甲○○所還款（詳如後述），自亦無因時效
      完成後，經承認即不得再以時效完成而拒絕給付之問題，
      故上訴人此部分主張，應不可採。
    4.再查上訴人復主張甲○○於88年7月間提供其母親王林無
      愛名義之土地所有權狀、土地登記謄本及地籍圖謄本，作
      為甲○○積欠債務之清償或作抵押，表示承認其積欠之債
      務，甲○○於時效完成後仍為承認行為，自屬拋棄時效利
      益之默示意思表示，即恢復時效完成前之狀態，甲○○不
      得再以時效業經完成拒絕給付云云（見本院卷第21頁中段
      ），並提出上開土地所有權狀、土地登記謄本及地籍圖謄
      本為證（見本院卷第25至27頁），惟查甲○○固不爭執提
      供上開土地所有權狀等資料予上訴人之事實（見本院卷第
      70頁正、背面），然辯稱係伊要向上訴人買貨，上訴人說
      要財力證明，伊才提供，上訴人說要調查一下，就沒還給
      伊等語，經查若依上訴人所主張甲○○係提供所有權狀等
      資料係為其積欠債務作清償或抵押屬實，則事後上訴人理
      應有將該王林無愛之上開土地轉讓出售取得價金或移轉所
      有權或設定抵押權等情，惟上訴人並未舉證以實其說，雖
      上訴人復稱甲○○提供所有權狀是要過戶予伊，抵欠債務
      ，但單價太貴，就沒有成交云云（見本院卷第53頁背面）
      ，從而既然無法成交而過戶，則上訴人理應將上開所有權
      狀等資料返還予甲○○，然上訴人並不爭執上開所有權狀
      等資料尚未返還予甲○○，而如果係作為財力證明，始有
      仍留存在上訴人之理，故應認甲○○所辯提供所有權狀等
      資料係為買貨所為財力證明，較符常理而可採，則上訴人
      主張甲○○提供所有權狀等資料係為清償，表示有承認債
      務行為云云，即不足採，自亦無拋棄時效利益之問題。
    5.續查上訴人主張甲○○表示清償債務有困難，要求上訴人
      給與分期方式償還債務，上訴人同意甲○○自93年10月份
      起每個月償還1萬5,000元，甲○○託丙○○之女彭怡姿轉
      交還債，甲○○自93年10月10日起至98年10月19日止，共
      清償84萬5,000元，甲○○於時效完成後仍為承認行為，
      自屬拋棄時效利益之默示意思表示，即恢復時效完成前之
      狀態，甲○○不得再以時效業經完成拒絕給付云云（見本
      院卷第84頁前段），惟為甲○○所否認，且查甲○○、丙
      ○○曾於91年7月9日與上訴人簽訂系爭協議書，丙○○同
      意於93年7月10日替甲○○代歸還134萬元予上訴人，而上
      訴人歸還陳河欽所開立之6紙面額合計134萬元之支票之事
      實，已如前述，並有協議書附卷可證（見原審卷第30、31
      頁），而證人彭怡姿於原審到庭亦證述：「對於兩造間債
      務清償還算瞭解，當初是甲○○帶原告（按：即上訴人）
      帶我家寫那份協議書，協議書是我寫的。被證一（按：清
      償收據）是我簽的，金額是我寫的，我給江景星簽收，錢
      是我或我父親（按：丙○○）所給的，就是要還那份協議
      書的貨款，因為當初我父親有簽名也答應要幫我姑丈甲○
      ○作保證，所以幫他還協議書裡面所講的134萬債務。我
      父親交代我如果原告來請款我就給他，如果我父親沒有先
      給我的話，我就先墊款。」等語（見原審卷第88頁），證
      人彭怡姿既是系爭協議書之撰寫者，復為實際交付款項之
      人，對於已清償之金錢來源應甚明瞭，已足認上開收據顯
      示清償84萬5,000元之款項均來自丙○○及證人彭怡姿，
      而非甲○○，況查證人即上訴人受僱人江景星於原審到庭
      證稱：「對於兩造債務清償情形並不瞭解，被證一的簽名
      是我簽的。因為我送雞過去有貨款就順便收，是我老闆叫
      我收的，老闆說一萬五是甲○○要付的。我是送貨順便收
      的，不是每次都有人叫我去收錢，也沒有叫我收全部的錢
      。沒有聽過甲○○說過要把錢放在丙○○店裡，再請我收
      取，但我有聽原告講過。」等語（見原審卷第89頁背面、
      第90頁），可知證人江景星僅奉命收取款項，對於所收款
      項之來源如何，均係聽聞上訴人陳述，對於兩造債務清償
      情形亦不瞭解，自難為有利於上訴人之認定，另上訴人主
      張系爭協議書無約定丙○○得分期付款，故84萬5,000元
      非丙○○償還云云，然查上開84萬5,000元確係丙○○陸
      續支付，已如前述，至丙○○未依系爭協議書之約定，於
      93年7月10日一次代償134萬元，僅丙○○應付遲延責任，
      當無法以此認定上開84萬5,000元，非丙○○代償，故應
      認上開84萬5,000元，係丙○○而非甲○○對上訴人所為
      清償，上訴人此部分主張，亦不足採。
  (二)如上訴人對甲○○本於貨款之請求權已罹於時效消滅，經甲
    ○○提出時效抗辯後，甲○○此時就上訴人主張之利益償還
    請求權，是否尚受有利益？
    1.按票據法第22條第4項規定之利得償還請求權，係基於票
      據時效完成後所生之權利，與票據基礎原因關係所生之權
      利各自獨立，故執票人於未逾民法第125條規定15年之期
      間行使利得償還請求權時，發票人或承兌人不得以原因關
      係所生權利之請求權消滅時效業已完成為抗辯(最高法院9
      6年台上字第2716號判決意旨參照)。蓋利得償還請求權非
      票據上權利，其消滅時效期間，因票據法未另設明文規定
      ，自應適用民法第125條所定15年規定。甲○○雖辯稱無
      法律上原因而獲得相當租金之利益，致他人受有損害時，
      如該他人之返還利益請求權，已逾租金短期消滅時效之期
      間，仍不得請求，最高法院判決意旨可參，是不當得利請
      求權時效，非一律依民法第125條所定15年期間而為適用
      ，仍有依其原因關係是否屬民法第126條、第127條所定各
      類型請求權而有短期消滅時效期間類推適用之情形，舉輕
      以明重，尚不得以票據法未明文規定為由，逕認利益償還
      請求權之時效期間一律為15年云云。然按票據法第22條第
      4項之利益償還請求權，係票據法特設之一種權利，若須
      視原因關係屬何類型請求權以定消滅時間之長短，無疑將
      同一權利切割成數個不同請求權，顯與上開規定不合，況
      民法有關時效規定，亦係明文規定各類型不同請求權始有
      長短消滅時效之分，而票據法為民法之特別法，且票據法
      第22條第4項規定僅有利益償還請求權一種，亦未符合民
      法第126、127條之短期消滅時效規定，自應回歸民法第12
      5條時效之一般規定，而認為有15年之消滅時效期間，故
      甲○○所辯，尚不足採。
    2.查甲○○並不爭執積欠上訴人貨款222萬3,500元之事實（
      見本院卷第91頁），則甲○○確受有222萬3,500元之利益
      ，則上訴人依票據法第22條第4項規定，請求甲○○返還2
      22萬3,500元，即屬有據，甲○○辯稱利益償還請求權時
      效應類推原因關係之2年短期消滅時效云云，依前所述，
      應不可採。又按利益償還請求權並未定有行使之確定期限
      ，依民法第229條第2項規定，經償還請求權人於得請求給
      付時，催告發票人為給付，而發票人不為給付時，即應負
      遲延責任。其經償還請求權人起訴而送達訴狀者，與催告
      有同一之效力（最高法院90年台上字第846號判決意旨參
      照），是上訴人主張自支付命令送達翌日即98年10月16日
      起至清償日止，按年息5％計算之利息，亦有理由。
  (三)綜上所述，上訴人本於票據法第22條第4項規定，請求甲○
    ○應給付上訴人222萬3,500元及自支付命令送達翌日即98年
    10月16日（見原審98年度司促字第10 934號第21頁送達證書
    ）起至清償日止按年息5％計算之利息部分，為有理由，應
    予准許，逾此部分，則無理由，應予駁回。原審（除丙○○
    應給付上訴人49萬5,000元及自93年7月15日起算之法定遲延
    利息，未經上訴已告確定外）就上開准許部分，為上訴人敗
    訴之判決，尚有未洽，上訴意旨求予廢棄改判，為有理由，
    爰由本院予以廢棄改判如主文第2項所示。至於上訴人之請
    求不應准許部分，原判決為上訴人敗訴之判決，經核於法並
    無不合，上訴意旨求予廢棄改判，為無理由，應駁回其上訴
    。至上訴人聲明減縮部分，則非本院審究範圍內，附此敘明
    。
  (四)又本件事證已臻明確，兩造其餘之攻擊或防禦方法及證據，
    經本院斟酌後，認為不足以影響本判決之結果，自無逐一詳
    予論駁之必要，併此敘明。
六、據上論結，本件上訴為一部有理由，一部無理由，依民事訴
    訟法第450條、第449條第1項、第79條，判決如主文。
中    華    民    國    99    年    9     月    14    日
                    民事第四庭
                        審判長法  官  李錦美
                              法  官  陳博享
                              法  官  黃雯惠
正本係照原本作成。
乙○○、丙○○均不得上訴。
甲○○如不服本判決，應於收受送達後20日內向本院提出上訴書
狀，其未表明上訴理由者，應於提出上訴後20日內向本院補提理
由書狀（均須按他造當事人之人數附繕本）上訴時應提出委任律
師或具有律師資格之人之委任狀；委任有律師資格者，另應附具
律師資格證書及釋明委任人與受任人有民事訴訟法第466條之1第
1項但書或第2項（詳附註）所定關係之釋明文書影本。如委任律
師提起上訴者，應一併繳納上訴審裁判費。
中    華    民    國    99    年    9     月    15    日
                              書記官  秦慧榮
附註：
民事訴訟法第466條之1（第1項、第2項）：
對於第二審判決上訴，上訴人應委任律師為訴訟代理人。但上訴
人或其他法定代理人具有律師資格者，不在此限。
上訴人之配偶、三親等內之血親、二親等內之姻親，或上訴人為
法人、中央或地方機關時，其所屬專任人員具有律師資格並經法
院認為適當者，亦得為第三審訴訟代理人。

司法院資訊處製作；財團法人民間司法改革基金會備份。
